【裁判字號】    97,易,23
【裁判日期】    970311
【裁判案由】    詐欺
【裁判全文】
臺灣雲林地方法院刑事判決                97年度易字第23號
公  訴  人  臺灣雲林地方法院檢察署檢察官
被      告  己○○
選任辯護人  張蓁騏律師
上列被告因詐欺案件，經檢察官提起公訴（96年度偵字第1430號
），被告於準備程序中就被訴事實為有罪之陳述，受命法官於聽
取當事人之意見後，本院合議庭裁定改由受命法官獨任以簡式審
判程序審理，判決如下：
    主  文
己○○連續犯詐欺取財罪，處有期徒刑陸月，如易科罰金，以銀
元參佰元即新臺幣玖佰元折算壹日，減為有期徒刑參月，如易科
罰金，以銀元參佰元即新臺幣玖佰元折算壹日；又犯詐欺取財罪
，處有期徒刑陸月，如易科罰金，以新臺幣壹仟元折算壹日，減
為有期徒刑參月，如易科罰金，以新臺幣壹仟元折算壹日；又犯
詐欺取財罪，處有期徒刑陸月，如易科罰金，以新臺幣壹仟元折
算壹日，減為有期徒刑參月，如易科罰金，以新臺幣壹仟元折算
壹日。應執行有期徒刑陸月，如易科罰金，以銀元參佰元即新臺
幣玖佰元折算壹日。
    犯罪事實及理由
壹、程序事項：
    本件經被告己○○於準備程序期日為有罪之陳述，而經本院
    裁定以簡式審判程序加以審理，則依據刑事訴訟法第273 條
    之2 、同法第159 條第2 項之規定，不適用傳聞法則有關限
    制證據能力之相關規定；並得依同法第310 條之2 之準用同
    法第454 條之規定製作略式判決書，依法僅需記載犯罪事實
    、證據名稱及應適用之法條，並得以簡略方式為之，合先敘
    明。
貳、實體事項：
一、構成犯罪事實：
    己○○係雲林縣國立虎尾科技大學之工友，因積欠債務無力
    償還，乃於民國93年7 月間，自任會首，召集如附表一所示
    互助會（以下簡稱甲會，該會起訖時間、會員人數、開標時
    地、每會金額及標息計算方式，均詳如附表一所示）。詎己
    ○○竟基於意圖為自己不法所有之概括犯意及意圖為自己不
    法所有之犯意，利用如附表一所示活會會員均未到場觀看投
    、開標之機會，未實際主持投、開標，而連續於如附表一編
    號1 至6 號所示之時間，另接續於如附表一編號7 至10號所
    示之時間，以電話通知該甲會會員，訛稱該期合會業已由如
    附表一所示該被冒名之活會會員，以如附表一所示之標息得
    標，使該甲會死會及活會會員均陷於錯誤，而分別交付如附
    表一所示之會款，共計新臺幣（下同）5,796,500 元。己○
    ○為償還龐大債務，復另基於意圖為自己不法所有之犯意，
    於95年9 月間，又自任會首，召集如附表二所示互助會（以
    下簡稱乙會，該會起訖時間、會員人數、開標時地、每會金
    額及標息計算方式，均詳如附表二所示），並尋同上模式，
    未實際主持投、開標，而接續於如附表二所示之時間，以電
    話通知該乙會會員，佯稱該期合會業已由如附表二所示該被
    冒名之活會會員，以如附表二所示之標息得標，使該會死會
    及活會會員均陷於錯誤，而分別交付如附表二所示之會款，
    共計972,100 元。迄95年12月底，上揭甲、乙2 會最後一次
    開標日期過後，因己○○向會員告知倒會，經甲、乙2 會活
    會會員互為聯繫後，始知受騙。
二、認定犯罪事實所憑之證據及理由：
    (一)被告己○○於偵查及本院審理時之自白。
    (二)告訴人甲○○於偵查中之指訴：可以證明其參加甲、乙2
      會各1 會，至停會時均仍為活會，未曾至現場投標，而該
      2 會均遭被告冒名得標，及以電話訛稱得標會員及標息並
      詐取會款之事實。
    (三)告訴人辛○○於偵查中之指訴：可以證明其參加甲會1 會
      、乙會2 會，均未至現場投標，甲會部分遭被告冒名得標
      ，及以電話訛稱得標會員及標息並詐取會款之事實。
    (四)告訴人戊○○於偵查中之指訴：可以證明其參加乙會2 會
      ，其女兒林鈺卿參加乙會1 會，至停會時仍為活會，未曾
      至現場投標，而遭被告以電話訛稱得標會員及標息並詐取
      會款之事實。
    (五)告訴人丙○○於偵查中之指訴：可以證明其參加甲、乙2
      會各2 會，至停會時仍均為活會，未曾至現場投標，而遭
      被告冒名得標，及以電話訛稱得標會員及標息並詐取會款
      之事實。
    (六)告訴人壬○○於偵查中之指訴：可以證明其參加甲會2 會
      ，1 個活會，1 個死會，未曾至現場投標，活會部分遭被
      告冒名得標，及以電話訛稱得標會員及標息並詐取會款之
      事實。
    (七)告訴人丁○○於偵查中之指訴：可以證明其參加甲會1 會
      ，至停會時仍為活會，未曾至現場投標，而遭被告以電話
      訛稱得標會員及標息並詐取會款之事實。
    (八)告訴人庚○○於偵查中之指訴：可以證明其參加甲會2 會
      ，1 個活會，1 個死會，未曾至現場投標，活會部分遭被
      告冒名得標，及以電話訛稱得標會員及標息並詐取會款之
      事實。
    (九)告訴人乙○○於偵查中之指訴：可以證明其參加甲會1 會
      ，至停會時仍為活會，未曾至現場投標，而遭被告冒名得
      標，及以電話訛稱得標會員及標息並詐取會款之事實。
    (十)甲、乙2 會互助會會員名單、告訴人等所提供之甲、乙2
      會遭被告冒名得標之活會會員名單、郵局匯款收執聯、債
      務償還分配表及協議書各1 份：可以證明被告召集甲、乙
      2 會互助會及假冒如附表一、二所示之活會會員名義得標
      ，及以電話訛稱得標會員名義及標息並詐取會款之事實。
    (十一)綜上所述，本件事證明確，被告犯行應堪認定。
三、論罪科刑之理由：
    (一)按行為後法律有變更者，適用行為時之法律，但行為後之
      法律有利於行為人者，適用最有利於行為人之法律，現行
      刑法第2 條第1 項定有明文。查刑法業於94年1 月7 日修
      正，同年2 月2 日公布，95年7 月1 日施行，是被告己○
      ○就附表一編號1 至6 號所為之行為後，法律顯已有變更
      。又以本次刑法修正之比較新舊法，應就罪刑有關之一切
      情形，綜其全部罪刑之結果而為比較（最高法院95年5 月
      23日95年度第8 次刑庭會議決議參照）。經查：
      1.修正後刑法施行法增訂第1 條之1 ：「中華民國94年1
        月7 日刑法修正施行後，刑法分則編所定罰金之貨幣單
        位為新臺幣。94年1 月7 日刑法修正時，刑法分則編未
        修正之條文定有罰金者，自94年1 月7 日刑法修正施行
        後，就其所定數額提高為30倍。但72年6 月26日至94年
        1 月7 日新增或修正之條文，就其所定數額提高為3 倍
        」及刑法第33條第5 款修正為：「主刑之種類如下：五
        、罰金：新臺幣1 千元以上，以百元計算之」等規定，
        是比較修正前、後之刑罰法律，自以被告行為時關於科
        處罰金刑之法律較有利於被告。
      2.修正前刑法第41條第1 項前段規定：「犯最重本刑為5
        年以下有期徒刑以下之刑之罪，而受6 個月以下有期徒
        刑或拘役之宣告，因身體、教育、職業、家庭之關係或
        其他正當事由，執行顯有困難者，得以1 元以上3 元以
        下折算一日，易科罰金。」又依95年5 月17日修正前罰
        金罰鍰提高標準條例第2 條規定，就其原定數額提高為
        100 倍折算1 日，則被告行為時之易科罰金折算標準，
        應以銀元300 元折算1 日，經折算為新臺幣後，應以新
        臺幣900 元折算為1 日。惟94年2 月2 日修正公布之刑
        法第41條第1 項前段則規定：「犯最重本刑為5 年以下
        有期徒刑以下之刑之罪，而受6 個月以下有期徒刑或拘
        役之宣告者，得以新臺幣1 千元、2 千元或3 千元折算
        1 日，易科罰金。」比較修正前後之易科罰金折算標準
        ，以修正前之刑法規定，較有利於被告。另修正前刑法
        第41條第2 項規定：：「併合處罰之數罪，均有前項情
        形，其應執行之刑逾6 月者，亦同。」惟修正後刑法第
        41條第2 項則規定：「前項規定於數罪併罰，其應執行
        之刑未逾六月者，亦適用之。」比較修正前後併合處罰
        之數罪得否易科罰金範圍，以修正前之規定較有利於受
        刑人。且就本條第2 項部分言，刑法施行法第3 條之1
        第3 項已明文規定其適用新舊法之標準為：「於94年1
        月7 日刑法修正施行前犯併合處罰數罪中之一罪，且該
        數罪均符合第41條第1 項得易科罰金之規定者，適用90
        年1 月4 日修正之刑法第41條第2 項規定」。被告所為
        如附表一編號1 至6 號詐欺取財罪之犯罪時間在95年7
        月1 日新刑法施行前，應為新舊法比較適用，經比較結
        果，修正後刑法並非較有利於行為人，則與被告所犯如
        附表一編號7 至10號及如附表二詐欺取財罪之宣告刑併
        合處罰，依刑法第2 條第1 項前段規定，仍應依修正前
        刑法第41條第2 項規定，定其應執行之刑及諭知易科罰
        金之折算標準。
      3.修正前刑法第51條第5 款規定：「宣告多數有期徒刑者
        ，於各刑中之最長期以上，各刑合併之刑期以下，定其
        刑期。但不得逾20年。」修正後刑法第51條第5 款則規
        定：「宣告多數有期徒刑者，於各刑中之最長期以上，
        各刑合併之刑期以下，定其刑期。但不得逾30年。」經
        比較新舊法之結果，修正後刑法並非較有利於行為人。
      4.刑法第56條連續犯之規定業於94年2 月2 日修正公布刪
        除，是於新法修正施行後，被告之數犯罪行為，即須分
        論併罰。此刪除雖非犯罪構成要件之變更，但顯已影響
        行為人刑罰之法律效果，自屬法律有變更，依新法第2
        條第1 項規定，比較新、舊法結果，以適用刪除前連續
        犯規定較有利於被告。
      5.刑法第55條前段想像競合犯之規定雖未修正，但增定但
        書「但不得科以較輕罪名所定最輕本刑以下之刑」之規
        定，然因此並非法律變更，自無須比較新舊法，逕予適
        用裁判時法即可。
      6.刑法「罰金刑加減」之規定，將舊法「僅加減其最高度
        」之規定（刑法第68條），改為「最高度及最低度同加
        減之」（刑法第67條），罰金法定刑之加減範圍變更，
        因屬刑罰權科刑規範之變更，於處斷時自有新舊法比較
        輕重必要，而於有減輕其刑之事由時，新法最低度刑同
        減之，故新法較有利於行為人。
      7.綜上所述，經依刑法第2 條第1 項之規定綜合比較新舊
        法結果，並依法律應一體適用，不得割裂適用原則，以
        修正前之刑法規定對被告較為有利，自應依修正前之刑
        法規定對被告論罪科刑。
    (二)核被告己○○各次所為，均係犯刑法第339 條第1 項之詐
      欺取財罪。被告就附表一編號1 至6 號先後6 次詐欺取財
      犯行，時間緊接，犯罪構成要件相同，顯係基於概括犯意
      反覆為之，為連續犯，應僅論以1 連續詐欺取財罪，並加
      重其刑。被告就附表一編號7 至10號及附表二編號1 至3
      號詐欺取財犯行，係利用同一機會，在時空密接情形下，
      就同一犯罪構成事實，本於單一犯意接續進行，為接續犯
      ，應各僅論以1 詐欺取財罪。又被告所犯上開1 連續詐欺
      取財罪、2 詐欺取財罪間，犯意各別，應分論併罰。另被
      告於每次冒標之際，均以1 個詐欺行為，同時向多名合會
      會員訛詐會款，係以1 行為觸犯數罪名之想像競合犯，應
      依刑法第55條前段規定，從1 重處斷。爰審酌被告前無任
      何前科紀錄，素行良好，為大專學歷，教育程度中上，自
      任會首竟仍違背其義務冒標詐財，紊亂民間合會秩序，損
      及他人財產權，且詐得之財產金額甚鉅，遭詐騙之告訴人
      人數多達10餘人，及被告已與部分告訴人達成和解，賠償
      告訴人部分金額，有收據、和解協議書及匯款回條聯在卷
      可參，顯見被告並未逃避現實，確實有意解決本問題，暨
      其犯後坦承犯行，態度良好等一切情狀，各量處如主文所
      示之刑，並諭知易科罰金之折算標準。另本件被告犯罪時
      間均在96年4 月24日以前，核與中華民國96年罪犯減刑條
      例所定減刑要件相符，併予依該條例第7 條、第9 條規定
      ，各減其刑期2 分之1 ，並各諭知易科罰金之折算標準及
      定其應執行之刑。
四、適用之法律：
    (一)刑事訴訟法第273 條之1 第1 項、第299 條第1 項前段。
    (二)刑法第2 條第1 項前段、第339 條第1 項、第55條前段、
      第41條第1 項前段、修正前刑法第56條、第41條第1 項前
      段、第41條第2 項、第51條 第5 款。
    (三)刑法施行法第1 條之1 第1 項、第2 項前段。
    (四)刪除前罰金罰鍰提高標準條例第2 條。
    (五)中華民國96年罪犯減刑條例第2 條第1 項第3 款、第7 條
      、第9 條。
本案經檢察官廖弼妍到庭執行職務。
中    華    民    國    97    年    3     月    11    日
                  刑事第二庭  法  官  廖淑華
以上正本證明與原本無異。
如不服本判決，應於判決收受後10日內，向本院提出上訴狀（須
附繕本）。
                              書記官  張菀純
中    華    民    國    97    年    3     月    11    日
附錄本案論罪科刑法條全文：
刑法第339 條：（普通詐欺罪）
意圖為自己或第三人不法之所有，以詐術使人將本人或第三人之
物交付者，處5 年以下有期徒刑、拘役或科或併科1 千元以下罰
金。
以前項方法得財產上不法之利益或使第三人得之者，亦同。
前二項之未遂犯罰之。
附表一（甲會）：
(一)合會起訖時間：93年7 月27日起至96年2 月27日止
(一)會員人數（含會首）：32會
(三)開標地點：雲林縣虎尾科技大學資工系辦公室
(四)開標時間：每月27日上午10時許
(五)停標時間：96年2 月15日
(六)每會金額：10,000元
(七)標息計算方式：內標制
(八)詐騙金額：合計5,799,500元
┌─┬──┬──────┬────┬────────┬────┐
│編│會次│詐騙日期    │遭冒名活│詐騙金額        │標息（單│
│號│    │            │會會員  │（單位：元）    │位：元）│
├─┼──┼──────┼────┼────────┼────┤
│1 │3   │93年9 月27日│甲○○  │死會2 會計20,000│700     │
│  │    │            │        │元＋活會29會（10│        │
│  │    │            │        │,000-700）*29=28│        │
│  │    │            │        │9,700           │        │
├─┼──┼──────┼────┼────────┼────┤
│2 │14  │94年8 月27日│乙○○  │死會13會計130,00│600     │
│  │    │            │        │0 元＋活會18會（│        │
│  │    │            │        │10,000-600）*18=│        │
│  │    │            │        │299,200         │        │
├─┼──┼──────┼────┼────────┼────┤
│3 │19  │95年1 月27日│庚○○  │死會18會計180,00│同上    │
│  │    │            │        │0 元＋活會13會（│        │
│  │    │            │        │10,000-600）*13=│        │
│  │    │            │        │302,200         │        │
├─┼──┼──────┼────┼────────┼────┤
│4 │22  │95年4 月27日│丙○○  │死會21會計210,00│同上    │
│  │    │            │        │0 元＋活會10會（│        │
│  │    │            │        │10,000-600）*10=│        │
│  │    │            │        │304,000         │        │
├─┼──┼──────┼────┼────────┼────┤
│5 │23  │95年5 月27日│施貴婧  │死會22會計220,00│同上    │
│  │    │            │        │0 元＋活會9 會（│        │
│  │    │            │        │10,000-600）*9=3│        │
│  │    │            │        │04,600          │        │
├─┼──┼──────┼────┼────────┼────┤
│6 │24  │95年6 月27日│沈麗惠  │死會23會計230,00│同上    │
│  │    │            │        │0 元＋活會8 會（│        │
│  │    │            │        │10,000-600）*8=3│        │
│  │    │            │        │05,200          │        │
├─┼──┼──────┼────┼────────┼────┤
│7 │27  │95年9 月27日│歐名松  │死會26會計260,00│同上    │
│  │    │            │        │0 元＋活會5 會（│        │
│  │    │            │        │10,000-600）*5=3│        │
│  │    │            │        │07,000          │        │
├─┼──┼──────┼────┼────────┼────┤
│8 │28  │95年10月27日│陳雅琦  │死會27會計270,00│同上    │
│  │    │            │        │0 元＋活會4 會（│        │
│  │    │            │        │10,000-600）*4=3│        │
│  │    │            │        │07,600          │        │
├─┼──┼──────┼────┼────────┼────┤
│9 │29  │95年11月27日│辛○○  │死會28會計280,00│同上    │
│  │    │            │        │0 元＋活會3 會（│        │
│  │    │            │        │10,000-600）*3=3│        │
│  │    │            │        │08,200          │        │
├─┼──┼──────┼────┼────────┼────┤
│10│30  │95年12月27日│壬○○  │死會29會計290,00│同上    │
│  │    │            │        │0 元＋活會2 會（│        │
│  │    │            │        │10,000-600）*2=3│        │
│  │    │            │        │08,800          │        │
└─┴──┴──────┴────┴────────┴────┘
附表二（乙會）：
(一)合會起訖時間：95年9 月27日起至97年2 月27日止
(一)會員人數（含會首）：18會
(三)開標地點：雲林縣虎尾科技大學資工系辦公室
(四)開標時間：每月27日上午10時許
(五)停標時間：95年12月底
(六)每會金額：20,000元
(七)標息計算方式：內標制
(八)詐騙金額：合計972,100元
┌─┬──┬──────┬────┬────────┬────┐
│編│會次│詐騙日期    │遭冒名活│詐騙金額        │標息（單│
│號│    │            │會會員  │（單位：元）    │位：元）│
├─┼──┼──────┼────┼────────┼────┤
│1 │2   │95年10月27日│甲○○  │死會1 會計20,000│1,000   │
│  │    │            │        │元＋活會16會（20│        │
│  │    │            │        │,000-1,000）*16=│        │
│  │    │            │        │324,000         │        │
├─┼──┼──────┼────┼────────┼────┤
│2 │3   │95年11月27日│林基豐  │死會2 會計40,000│1,100   │
│  │    │            │        │元＋活會15會（20│        │
│  │    │            │        │,000-1,100）*15=│        │
│  │    │            │        │323,500         │        │
├─┼──┼──────┼────┼────────┼────┤
│3 │4   │95年12月27日│廖一雄  │死會3 會計60,000│1,100   │
│  │    │            │        │元＋活會14會（20│        │
│  │    │            │        │,000-1,100）*14=│        │
│  │    │            │        │324,600         │        │
└─┴──┴──────┴────┴────────┴────┘


司法院資訊處製作；財團法人民間司法改革基金會備份。
